---
title: "統計学を学ぶ大切さ"
output: github_document
---

```{r setup, include=FALSE}
knitr::opts_chunk$set(echo = TRUE)
```


<!-- チェックリスト -->
<!-- - [ ] 目的と課題は明確か -->
<!-- - [ ] 説明を聞いていて不明な語句はなかったか -->
<!-- - [ ] 説明を聞いていて不明な語句はなかったか -->

この `Ch01.md` を終えた時のゴールは3つあります。
１つ目は仮説検証時のツッコミを経験し、計画の大切さを説明できることです。
２つ目は手元のデータから母集団に関して言及するために必要な「ブレの推定」
を説明できることです。
最後に、このチュートリアルでR言語を扱う動機を共有することです。

## 1.1 TV番組で流れる "実験" の怪しさ

まずは「1.1 TV番組で流れる "実験" の怪しさ」を開いて
第一パラグラフから読んでいきましょう。
この節では巷で流れているデータの推論に関する問題を考えるため、
グループワークを行って議論します。
4--5人のグループを作成しファシリテーターを決め、
主張の共有時には理由も与えてください。

1. 個人で(1)の第一パラグラフを読み、以下を行ってください。
   * **仮説**と**実験**、**結果**と**解釈**に整理してください。
   * 解釈が妥当か妥当でないかを根拠とともに主張してください。
1. グループ内で上記2つを確認して解釈が妥当かを議論し、まとめてください。

<!-- 想定解答 -->
<!-- 1. なにもしない比較対象のグループが必要 -->
<!-- 1. 一人のデータからそんなに強く主張できない -->
<!-- 1. 上がったのは事実なので主張できる -->

上の議論で、何かが上がった下がったという主張のサポートは
偶然じゃないのかとか、個人差じゃないのかとか、
色々な疑問が出てきて、安易には判断できなにことがわかるのではないでしょうか。
では、データを比較するときに大事な考え方を次に見ていきます。

<!-- 教科書の(2)は(1)とタスクは似ているのでスキップします(時間に余裕があれば着手)。 -->

## 1.2 平均とばらつきの療法が重要: 記述統計量

1. 個人でp.5と以下のみて「結果の解釈は妥当か」を理由コミで検討
1. グループ内で理由とともに共有
1. 全体に対し、各グループで妥当でない根拠を指摘

```{r}
# 次のページに答えが書いてあるので、
```


<!-- 想定解答 -->
<!-- 1. 人数の少なさ -->
<!-- 2. 差に対してばらつきが大きい -->

<!-- 注意: 全国の平均に言及できるか、がポイント -->
教訓: データの選択（サンプリング）で「本当のデータ」からはズレる。
本当のデータを取得できない現実で本当の値(平均や分散)の議論を進めるためには
手元のデータから本当の平均値ズレを推定したい。

## 1.3 統計を学ぶ大切さ: 推定・検定・予測

用語の説明と章との関連を示します。

1. 推定: 2, 3, 4章
1. 検定: 5, 6 章
1. 予測: 8, 9, 10 章

## Rの説明
