---
title: "母集団と標本"
output: github_document
---

```{r setup, include=FALSE}
knitr::opts_chunk$set(echo = TRUE)
```

<!--
目的
- 仮説検証時のツッコミを経験し、計画の大切さを説明できる
- 手元のデータから母集団に関して言及するために必要なズレを説明できる
-->

## 2.1 母集団と標本の関係

> 教訓: データの選択（サンプリング）で「本当のデータ」からはズレる。
> 本当のデータを取得できない現実で本当の値(平均や分散)の議論を進めるためには
> 手元のデータから本当の平均値ズレを推定したい。

Ch01では以下の教訓があったが、これを教科書(p.10)に沿った言い方に変えると...

> **母集団**の性質（**母平均**、**母分散**）を**標本**から**推定**
> (統計の三大目的)したい

となる。**太字**の用語は抑えておきましょう。これらの推定ができると
本当のデータを取得できない現実での議論を進められる、ということになります。
その際、標本(サンプル)の取得方法に関して
**ランダムサンプリング**と**トレードオフ**の話もしてくれています。

なお、母集団と標本の性質を分けてか表記したいとき、
母平均を$\mu$、母分散を $\sigma^2$ と表記します。
対して標本(母集団の性質を推定するためのデータ)
の標本平均を $\bar{X}$、標本分散 を $s^2$ と表記します。

## 2.2 標本の性質

```{r}
# https://whatalnk.github.io/stat-intro-by-r-tkd/Chap02.html
A <- c(3, 4, 4, 5, 5, 5, 5, 6, 6, 7)
B <- c(1, 2, 4, 4, 5, 5, 5, 6, 8, 10)
df1 <- data.frame(values = c(A, B), label=c(rep("SampleA", 10), rep("SampleB", 10)))
head(df1)
```

```{r}
library(ggplot2)
ggplot(df1) +
  facet_wrap(.~label) +
  geom_histogram(aes(x=values))
```


