---
title: "母集団と標本"
output: github_document
---

```{r setup, include=FALSE}
knitr::opts_chunk$set(echo = TRUE)
```

<!--
目的
- 仮説検証時のツッコミを経験し、計画の大切さを説明できる
- 手元のデータから母集団に関して言及するために必要なズレを説明できる
-->

## 2.1 母集団と標本の関係

> 教訓: データの選択（サンプリング）で「本当のデータ」からはズレる。
> 本当のデータを取得できない現実で本当の値(平均や分散)の議論を進めるためには
> 手元のデータから本当の平均値ズレを推定したい。

Ch01では以下の教訓があったが、これを教科書(p.10)に沿った言い方に変えると...

> **母集団**の性質（**母平均**、**母分散**）を**標本**から**推定**
> (統計の三大目的)したい

となる。**太字**の用語は抑えておきましょう。これらの推定ができると
本当のデータを取得できない現実での議論を進められる、ということになります。
その際、標本(サンプル)の取得方法に関して
**ランダムサンプリング**と**トレードオフ**の話もしてくれています。

なお、母集団と標本の性質を分けてか表記したいとき、
母平均を$\mu$、母分散を $\sigma^2$ と表記します。
対して標本(母集団の性質を推定するためのデータ)
の標本平均を $\bar{X}$、標本分散 を $s^2$ と表記します。

## 2.2 標本の性質

p.13以降は徐々に数式が増えていくのでRのコードで補足していきます。
データは以下のように準備できます。

```{r}
# <- で値を代入、 cはconcatenateのcなので、カッコ内を平にする。
A <- c(3, 4, 4, 5, 5, 5, 5, 6, 6, 7)
B <- c(1, 2, 4, 4, 5, 5, 5, 6, 8, 10)
# repはrepeatなので、 rep("SampleA", 10) の意味は...?
df1 <- data.frame(
  values = c(A, B),
  labels = c(rep("SampleA", 10), rep("SampleB", 10))
)
# 最初の6行を見せて、という意味
head(df1, 6)
```
このデータは以下のように可視化できます。

```{r}
library(ggplot2)
ggplot(df1) +
  facet_wrap(. ~ labels) +
  geom_histogram(aes(x = values))
```

データを触れるようになったところで、2.2.1に移りましょう。
SampleAもSampleBも5あたりに中心があるけれど、
ばらつきはSampleBの方が大きいですね。
```{r}
# https://whatalnk.github.io/stat-intro-by-r-tkd/Chap02.html
A <- c(
  43.3, 43.1, 42.6, 42.4, 42.2, 41.8, 41.7, 41.6, 41.5, 41.4,
  40.8, 40.6, 40.5, 40.4, 40.4, 40.3, 40.2, 39.9, 39.9, 39.8,
  39.7, 39.6, 39.6, 39.5, 39.4, 39.3, 38.9, 38.9, 38.8, 38.8,
  38.7, 38.7, 38.6, 38.6, 38.5, 38.4, 38.3, 38.2, 38.1, 38.1,
  37.6, 37.4, 37.1, 37.8, 37.6, 37.5, 37.4, 37.3, 37.2, 37.1,
  37.1, 36.6, 36.5, 36.5, 36.4, 36.3, 36.2, 36.1, 35.4, 35.3,
  35.2, 35.1, 35.1, 34.7, 34.3, 34.2, 33.2, 33.1, 32.7, 31.5
)
B <- c(
  47.3, 46.1, 45.6, 45.1, 44.5, 44.4, 43.7, 42.6, 42.5, 42.5,
  41.4, 41.8, 41.6, 41.5, 40.7, 40.5, 40.4, 40.3, 40.1, 40.1,
  39.9, 39.8, 39.7, 39.6, 39.6, 39.5, 39.4, 38.9, 38.8, 38.8,
  38.7, 38.7, 38.6, 38.4, 38.2, 38.1, 38.1, 37.8, 37.7, 37.5,
  37.5, 37.4, 37.3, 37.3, 37.1, 36.8, 36.8, 36.7, 36.6, 36.4,
  36.2, 35.4, 35.4, 35.4, 35.3, 35.2, 34.9, 34.8, 34.7, 34.7,
  33.9, 33.8, 33.7, 33.3, 33.1, 32.8, 32.5, 32.1, 31.7, 29.5
)
df2 <- data.frame(
  values = c(A, B),
  labels = c(rep("SchoolA", length(A)), rep("SchoolB", length(B)))
)
ggplot(df2) +
  facet_wrap(. ~ labels) +
  geom_histogram(aes(x = values))
```

### 2.2.1 中心や位置を表す指標

平均値を $\bar{X}=1/n = \Sigma_{i=1}^{n}X_i$ としています。
人によてはRのコードで見たほうが理解しやすいかもしれません。
データフレームから行を抜き出して `X_A` としてみましょう。

```{r}
X_A = df2[df2$labels=="SchoolA",]$values
X_A_bar = sum(X_A)/length(X_A)
X_A_bar
```

課題: `X_B_bar` を求めてみてください。

```{r}
# X_B_bar
```



### 2.2.2 ばらつきを表す指標
